【裁判字號】    91,上易,3484
【裁判日期】    920127
【裁判案由】    詐欺
【裁判全文】
臺灣高等法院刑事判決                          九十一年度上易字第三四八四號
    上  訴  人  乙○    女四十.
    即  被  告
右上訴人因詐欺案件，不服臺灣臺北地方法院八十八年度自字第六七八號（臺灣臺北
地方法院檢察署檢察官移送併案審理：八十八年偵字第七六二二號），中華民國九十
一年十一月十三日第一審判決，本院判決如左：
    主  文
上訴駁回。
    事  實
一、乙○明知其經濟狀況不佳，無清償能力，竟意圖為自己不法之所有，自稱係「陳
    田娥」，於民國（下同）八十七年三月二十日向甲○○佯稱其在臺北市○○○路
    ○段四十七號經營之「東蜜兒麵包店」擬擴充營業，請甲○○借款新臺幣（下同
    ）三十萬元，約定借款期限一個月至二個月，並以「陳田娥」名義簽立借據，使
    甲○○誤信為真，如數貸予乙○三十萬元。嗣甲○○發現乙○並未擴張麵包店之
    經營，乃質問緣由，並要求乙○償還借款，乙○遂交付一紙來源不明票載發票人
    為黃明華、付款人為臺灣中小企業銀行忠孝分行、發票日為八十七年四月十四日
    、面額三十三萬元之支票予甲○○，復以「陳田娥」名義背書，以為搪塞，經甲
    ○○屆期提示因支票發票人簽章不符而遭退票。甲○○乃再向乙○催討，乙○為
    拖延甲○○之催討，遂於同年五月十二日以「陳田娥」之偏名簽發到期日分別為
    同年六月十八日、七月十八日及八月十八日，面額各十萬元之本票三紙以資交付
    ，詎甲○○屆期提示，仍不獲付款，經多方探詢發覺「陳田娥」之真實姓名為乙
    ○，且「東密兒麵包店」（即東密亞行有限公司）早於八十四年八月二十五日即
    經公告為拒絕往來戶，始悉受騙。
二、案經甲○○提起自訴。
    理  由
一、上訴人即被告乙○經合法傳喚雖未到庭，其於原審審理時固坦承其對外均自稱陳
    田娥，曾將上開發票人為黃明華之支票交付自訴人，且在支票背面以「陳田娥」
    名義背書，並曾簽立借據及簽發上開三紙面額各十萬元之本票交付自訴人之事實
    ，惟否認有詐欺之犯行，辯稱略以：「因乙○的名字不好，才對外都用陳田娥名
    義，其並未向自訴人甲○○借款，上開發票人為黃明華、付款人為臺灣中小企業
    銀行忠孝分行、發票日為八十七年四月十四日、面額三十三萬元之支票，係八十
    七年四月十四日下午四時許，黃金福託人寄放在其所經營位於臺北市○○○路○
    段四十七號之甜甜圈麵包店向自訴人調錢，當日不久後自訴人就前來拿取支票，
    並要求伊背書，其與黃金福是很熟的朋友，才以陳田娥名義背書」云云。
二、經查：
(一)、右揭事實，業據自訴人甲○○於原審與本院調查審理時指訴綦詳，復有借據一紙
    、上開發票人為黃明華之支票及退票理由單各一紙、上開發票人為「陳田娥」之
    本票三紙等件影本在卷可憑。上開被告簽立借據載明：「本人於八十七年三月二
    十日向甲○○借三十萬元正。恐口無憑，特立此據。借款人陳田娥、Ｆ二三五
    一二九八號、民權東路三段四十七號」等語，核與自訴人指稱被告借款之時間
    、金額均相一致。且參以上開發票人為黃明華之支票確有被告以「陳田娥」名義
    之背書，按於票據上背書，為票據轉讓方法之一種，被告既將第三人所簽發之支
    票依背書交付予自訴人，且未將自訴人持有之借據收回或塗銷，顯係以負擔票據
    債務為使自訴人受清償之方法（最高法院民事庭四十八年台上字第一二○八號、
    五十年台上字第一三七二號判例意旨足資參照），嗣該紙支票遭退票，被告所負
    擔之票據債務未因履行而消滅，則被告與自訴人間原有之消費借貸債務，依然存
    在，被告主觀上對此亦有認識，是經自訴人再度催討後，被告為拖延自訴人之催
    討，始於八十七年五月十二日又以「陳田娥」名義簽發上開面額各十萬元之本票
    三紙交付自訴人，由此足徵被告確有向自訴人借款三十萬元，否則被告若僅單純
    代「黃金福」轉交支票予自訴人，其對自訴人毫無債務責任，何須在支票上背書
    ，又何須簽發本票予自訴人，而令自己背負債務人之清償責任。再被告既稱與「
    黃金福」是很熟的朋友，卻始終無法提出「黃金福」真實之聯絡方式供法院查證
    ，則是否確有「黃金福」其人，並非無疑。況上開發票人為黃明華之支票其退票
    理由單記載退票日為八十七年四月十四日，可知自訴人係於該日金融機構下午三
    時三十分結束營業前向銀行提示支票，是自訴人係於八十七年四月十四日提示支
    票之前即已取得該紙支票，而被告竟辯稱：「該紙發票人為黃明華之支票，係八
    十七年四月十四日下午四時許，黃金福託人寄放在其所經營位於臺北市○○○路
    ○段四十七號之甜甜圈麵包店向自訴人調錢，當日不久後自訴人就前來拿取支票
    ，並要求伊背書，其與黃金福是很熟的朋友，才背書」云云，顯非事實，益見其
    辯稱未向自訴人借款云云，不足採信。
(二)、被告在臺北市○○○路○段四十七號所經營者為「甜甜圈麵包店」，此據被告供
    明在卷，並經證人即「甜甜圈麵包店」員工莊淑貞到庭證述屬實。又被告對外均
    自稱「陳田娥」，固據證人莊淑貞證稱：「其之前只知道老闆娘叫陳田娥，伊曾
    代收法院傳票是乙○的名字，就將之退回，後來老闆娘才說她名字叫乙○」等語
    （原審八十八年十月二十七日訊問筆錄），且有被告提出之匯款人（或申請人）
    為「陳田娥」之臺北銀行入戶電匯回條影本七紙、郵政國內匯款執據及臺北銀行
    無摺存入收款執據影本各一紙在卷足佐，雖堪認定。然參酌該等入戶電匯回條、
    匯款執據及無摺存入收款執據之匯款人地址欄，均未見其填載，抑或填載不完全
    ，又不以真名乙○匯款，而以偏名「陳田娥」匯款，其意顯在隱藏真實身分，不
    欲收款人確知有乙○其人。且其向自訴人借款時，猶隱瞞真實姓名，而以偏名「
    陳田娥」背書、簽發本票，顯然亦不願自訴人知其真實身分。再者，被告因積欠
    他人債款，所經營之「東密兒麵包店」於八十五年間即已結束營業，頂讓他人，
    斯時經營者為甜甜圈麵包店，此據被告陳明在卷，其竟佯以「東蜜兒麵包店」擬
    擴充營業為由向自訴人借款，即有不實，顯然隱瞞真實身分以不實之事項對自訴
    人施用詐術。
(三)、被告所經營之「東密兒麵包店」（即東密亞行有限公司）早於八十四年八月二十
    五日即經公告為拒絕往來戶，此有臺北市票據交換所第一類票據退票資料查詢簡
    覆單影本一紙在卷可憑。被告於八十六年一月二十四日業經列為拒絕往來戶，自
    八十四年八月二十六日起至八十六年四月七日止其帳戶存款不足退票與註銷之情
    形，共計註銷支票數達四十九張，金額為八百一十二萬三千一百二十三元；退票
    支票數有九張，金額達一百九十一萬八千元，且其自八十五年十二月三十日起至
    八十六年四月七日止經提示之支票全數遭退票，金額達一百三十四萬元，並無註
    銷紀錄，此有臺北市票據交換所九十年一月十五日（九十）北票字第○三五○號
    函附存款不足退票（含註銷）明細表一件存卷可按。由此足徵，被告自八十四年
    八月間起經濟狀況已然惡化，迄八十六年四月間已負載達百萬以上，財務狀況顯
    然困窘，無清償能力，竟於八十七年三月二十日向自訴人偽稱「東蜜兒麵包店」
    擬擴充營業而借得三十萬元，所交付自訴人用以負擔債務之支票又因支票發票人
    簽章不符而遭退票，嗣為拖延自訴人之催討再以偏名「陳田娥」簽發予自訴人之
    三紙本票復不獲兌現，繼而否認向自訴人借款之事實，顯見被告於向自訴人借款
    之初即無清償該筆借款之意，其有為自己不法之所有之意圖甚明。
(四)、綜上，被告明知自己經濟狀況不佳，無清償能力，竟隱瞞自己真實姓名以別名「
    陳田娥」向自訴人佯稱已停業之「東蜜兒麵包店」擬擴充營業，欲借款三十萬元
    ，使自訴人誤信為真，如數貸與上述款項，嗣又交付無從兌現之支票及本票，繼
    而否認曾向自訴人借款之事實，其顯有意圖為自己不法之所有，而以詐術向自訴
    人詐取財物之犯行甚明。被告以上開情詞置辯，乃圖卸刑責，不足採信。本件事
    證明確，被告所辯應屬推諉而不可採，其犯行堪以認定，應依法論科。
三、核被告乙○所為，係犯刑法第三百三十九條第一項之詐欺取財罪。臺灣臺北地方
    法院檢察署檢察官移送併案審理之八十八年偵字第七六二二號案件，與本案為被
    告及犯罪事實均相同之同一性案件，本院自應併予審究。原審認被告罪證明確，
    並適用刑法第二條第一項前段、第三百三十九條第一項、第四十一條第一項前段
    ，罰金罰鍰提高標準條例第一條前段、第二條之規定，審酌被告犯罪後全盤否認
    犯行，未與自訴人達成和解，多次經原審傳喚無正當理由不到庭，無端延宕本案
    訴訟程序之進行，及參酌其犯罪之手段、品行、智識程度、所生危害及犯罪後之
    態度等一切情狀，量處被告有期徒刑陸月，如易科罰金，以參佰元折算壹日。並
    以被告行為後，刑法第四十一條業經修正，並於九十年一月十日經總統公布施行
    ，原條文修正為：「犯最重本刑為五年以下有期徒刑之刑之罪，而受六個月以下
    有期徒刑或拘役之宣告，因身體、教育、職業、家庭之關係或其他正當事由，執
    行顯有困難者，得以一元以上三元以下折算一日，易科罰金。但確因不執行所宣
    告之刑，難收矯正之效，或難以維持法秩序者，不在此限。」並改列為第一項，
    雖修正後條文增訂「但確因不執行所宣告之刑，難收矯正之效，或難以維持法秩
    序者，不在此限」之規定，然應否准許易科罰金，依刑事訴訟法第四百五十七條
    規定，係檢察官指揮執行時裁量事項，非法院裁判時所得審究，尚難執此謂對被
    告更為不利，自應依刑法第二條第一項前段規定，適用裁判時即修正後之新法，
    諭知易科罰金之折算標準。經核原判決認事用法並無不合，量刑之諭知亦屬妥適
    ，上訴人即被告未具理由提起上訴，指摘原判決不當，為無理由，應予駁回。
四、臺灣臺北地方法院檢察署檢察官移送併案審理之九十一年度偵字第二四五二六號
    、二四五二七號、二四五二八號、二四五二九號、二四五三０號、二四五三一號
    被告乙○詐七案卷十二宗（含八十八年度偵字第七六二三號、七六二四號、八十
    七年度偵字第一七０七四號、一七０七五號、八十六年度偵字第一九六八一號、
    八十六年度偵字第二一七二０號）之意旨另以：被告乙○於八十六年五月十五日
    、五月十七日及五月二十四日陸續向告訴人羅正杉購買二點五單機上三六冷凍機
    一臺、三機上（鋁波灰）務冷排二點五單機一臺及冷凍用燈管加變壓器一組，共
    計十七萬五千元，購物時言明貨到付款，被告卻遲不付現，經告訴人羅正杉一再
    催討，始交付發票人為呂明泉、面額十七萬五千元之支票，屆期提示支票竟遭退
    票，顯係惡意詐欺。又被告乙○明知無給付能力，竟冒名「陳田娥」委請告訴人
    張書斌承攬位於臺北市○○○路段四十七號一樓「甜甜圈麵包店」裝修工程，議
    妥工程款共計四十二萬三千七百二十元，告訴人張書斌雇工自八十六年四月二十
    七日起日夜趕工，至同年五月六日完工驗收。被告原應允先給付十萬元工程款，
    餘款俟完工後一次付清，但被告僅於同年五月二日給付三萬五千元，工程完工後
    ，經向被告請款，被告乃交付一紙發票人為陸耀華、面額二十萬元、發票日為八
    十六年六月十三日之支票請求寬限，屆期提示竟遭退票。嗣於同年七月五日找到
    被告，被告為應告訴人要求，臨時起意偽造一紙以「陳田娥」名義為發票人、面
    額三十八萬元之本票交付告訴人，事後發現本票上身分證統一編號不符，再於同
    年七月十七日聯絡被告交還該紙本票，被告又另冒用「陳田娥」名義簽發一紙本
    票與告訴人，嗣經查證發現被告本票上所載地址、身分證統一編號均係虛偽，始
    知受騙，因認被告涉犯詐欺、偽造有價證券等罪嫌，與業經自訴人甲○○提起自
    訴之部分有連續犯之裁判上一罪關係，函請併案審理等語。經查，移送併案審理
    意旨所述被告犯罪之時間與手法，與本案前開論罪科刑部分被告之犯罪時間，相
    隔將近一年，且犯罪態樣不同，難認被告係基於概括犯意反覆為之，而有連續犯
    之裁判上一罪關係，自應退回由檢察官另為適當之處理。
五、上訴人即被告經合法傳喚無正當之理由不到庭，有送達證書在卷可稽，被告雖具
    狀稱其於日前出國處理私事，遲於九十二年一月二十五日以後始能回國應訊，為
    維護訴訟程序利益，要求定九十二年一月二十五日之期日，但查，本院九十二年
    一月九日及一月十五日期日之通知，早於九十一年十二月三十一日即合法送達於
    被告之送達代收人，有送達證書在卷可查，被告對第一審判決上訴，卻未具任何
    理由，另具狀要求定九十二年一月二十五日之期日，亦未附具任何刑事訴訟法第
    三百七十一條之正當理由證明文件，且依據卷附被告入出境資料所示，被告係出
    境日本，依據現代我國與日本航空班機每日交通頻繁之情形，被告應有充裕之時
    間於收受前開期日通知後，由日本搭機返國，且被告於第一審亦使用同樣之方式
    故意延宕訴訟進行，致使八十七年之案件，拖延至九十一年始由第一審審結，則
    被告顯係以此手段故意延宕訴訟，且難以兼顧被害人即自訴人與其他被害人之訴
    訟利益（被告使用此手段，檢察官因而不經偵查而僅以併案法院方式處理，其他
    被害人之部分亦拖延數年無從獲得判決，見本院卷第四二頁被害人張書斌之陳述
    ），而被告於第一審因多次故意未到，更經第一審法院拘提，是被告主張其有訴
    訟利益之詞，因係不正手段，自無足取，本件依上事證，應認被告無任何正當理
    由故意不到庭，爰不待其陳述逕行判決，併此敘明。
據上論斷，應依刑事訴訟法第三百七十一條、第三百六十八條，判決如主文。
中    華    民    國    九十二    年      一        月      二十七      日
                              臺灣高等法院刑事第七庭
                                  審判長法  官  吳啟民
                                        法  官  蘇隆惠
                                        法  官  施俊堯
右正本證明與原本無異。
如不服本判決，應於判決收受送達後十日內向本院提出上訴書狀，其未敘述上訴之理
由者並得於提起上訴後十日內向本院補提理由書（均須按他造當事人之人數附繕本）
。
                                        書記官  陳彥蕖
中    華    民    國    九十二    年      一        月      二十七      日
附錄：本判決論罪科刑法條全文
刑法第三百三十九條
意圖為自己或第三人不法之所有，以詐術使人將本人或第三人之物交付者，處五年以
下有期徒刑、拘役或科或併科一千元以下罰金。
以前項方法得財產上不法之利益或使第三人得之者，亦同。
前二項之未遂犯罰之。


司法院資訊處製作；財團法人民間司法改革基金會備份。
